臺灣臺北地方法院民事判決　　　　　　　　九十二年度簡上字第七○七號
　　上　訴　人　乙○○
　　　　　　　　甲○○
　　兼　共　同
　　訴訟代理人　丙○○
　　被　　　告　財政部台灣省北區國稅局
　　法定代理人　丁○○
　　訴訟代理人　戊○○
　　　　　　　　己○○
右當事人間請求損害賠償事件，上訴人對於中華民國九十二年十月六日本院臺北簡易
庭九十二年度北簡字第一○○一號第一審判決提起上訴，本院於九十二年二月二十七
日言詞辯論終結，判決如下：
    主 　　 文
上訴駁回。
第二審訴訟費用由上訴人負擔。
    事  　　實
甲、上訴人方面：
　一、聲明：
　　(一)原判決廢棄。
　　(二)被上訴人應給付上訴人新臺幣（下同）一十八萬二千五百八十六元，及自民國
      八十一年十月十四日起至清償日止，按年利率百分之五計算之利息。
　二、陳述：除與原宣示判決筆錄記載相同者，茲引用之外，補稱：被上訴人所屬台
      北縣稅捐稽徵處八十北縣稅法字第五六二六五號復查決定書之認定，既與本院
      八十三年度訴字第四九三號、八十五年度訴字第二二三五號判決有異，經上訴
      人申請被上訴人依職權撤銷或變更原處分，並退回遺產稅，被上訴人一概以訴
      願逾越法定期限決定駁回，依修正前訴願法第十七條第二項（即現行訴願法第
      八十條第一項前段）之規定，顯係故意或過失怠於執行職務，或拒不為職務上
      應為之行為，上訴人自得追加國家賠償法第二條第二項後段請求被上訴人賠償
      之。
　三、證據：除援用原審之立證方法外，補提：本院民事執行處八十九年七月六日八
      十一年度民執庚字第五一六八號通知、財政部台灣省北區國稅局新莊稽徵所八
      十四年十月十六日北區國稅新莊審第八四○○○七二九五三號函各一件為證。
乙、被上訴人方面：
　一、聲明：上訴駁回。
　二、陳述：除與原宣示判決筆錄記載相同者，茲引用之外，補稱：
    (一)上訴人主張被上訴人應扣除其等之被繼承人吳劉阿錦遺產總額中生前積欠台灣
      銀行貸款三百四十二萬元及積欠沈其晃二百二十五萬三千元之債務，並應退還
      上訴人已納之遺產稅及利息等爭議，均屬課稅事實認定之公法上爭議，應循行
      政救濟程序尋求解決。惟上開吳劉阿錦遺產總額之核定、遺產稅額之核課處分
      ，因上訴人未於訴願申請之期限內提起訴願而告確定，嗣上訴人雖循序提起訴
      願、再訴願及行政訴訟，然因一事不再理及「程序不合，實體不究」之法理，
      基於司法、行政分立原則之考量，經臺北高等法院、最高行政法院判決駁回上
      訴人之訴，是本件被上訴人核徵吳劉阿錦之遺產稅係依據合法且已確定之行政
      處分所為。又上訴人於八十一年十月十四繳清遺產稅後，雖曾申請退還上開稅
      款，然經被上訴人依稅捐稽徵法第二十八條規定否准所請，上訴人不服提訴願
      、行政訴訟均遭駁回確定。故並未有任何因公務員故意或過失造成不法侵害上
      訴人權利之情事，自無國家賠償之問題。
    (二)本件上訴人先後於八十四年七月二十八日、同年十二月七日、八十九年七月二
      十七日請求被上訴人更正被繼承人吳劉阿錦遺產稅及退稅，除八十四年十二月
      七日申請書，依其請求之性質以復查程序處理，業經復查決定駁回在案外，其
      餘經被上訴人分別以以八十四年九月二十三日北區國稅新莊審字第八四○○○
      七二二五三號函暨八十四年十月十六日北區國稅新莊審字第八四○○○七二九
      五三號函、八十九年八月九日北區國稅新莊資字第八九○○○七九六五八號函
      否准所請，被上訴人均已依法辦理其申請案，自無任何怠於執行職務之情事。
　三、證據：援用原審立證方法。
    理 　　 由
一、上訴人原依國家賠償法第二條第二項前項之規定，起訴聲明求為判決：被上訴人
    應給付上訴人一十八萬二千五百八十六元，及自八十一年十月十四日起至清償日
    止，按年利率百分之五計算之利息。嗣於九十二年十二月二十二日本院審理時變
    更改依國家賠償法第二條第二項後段規定，求為聲明判決同前。復於九十三年二
    月二十七日變更依國家賠償法第二條第二項前段及後段之規定，求為聲明判決同
    前。雖被上訴人均表示不同意，然查上訴人係基於同一之基礎事實即被上訴人於
    八十四年間及八十九年間駁回上訴人申請退稅之請求為請求，依民事訴訟法第四
    百三十六條之一第三項、第四百四十六條第一項、第二百五十五條第一項第二款
    之規定，自應予准許，合先敘明。
二、上訴人起訴主張：其等之被繼承人吳劉阿錦於七十九年三月十日死亡，由繼承人
    之一即上訴人乙○○辦理遺產稅申報事宜，經被上訴人核定遺產總額為七百六十
    八萬五千三百九十元，應納遺產稅額為一十六萬五千四百九十二元，另加計行政
    救濟利息一萬七千零九十四元，合計一十八萬二千五百八十六元，已於八十一年
    十月十四日繳清。惟吳劉阿錦遺產總額應扣除其生前積欠台灣銀行貸款三百四十
    二萬及積欠沈其晃二百二十五萬三千元之債務，上訴人遂於八十四年七月二十八
    日、八十九年七月二十七日先後向被上訴人申請復查應納遺產稅額、及退還上開
    遺產稅款，均遭被上訴人所屬新莊稽徵所否准所請，上訴人不服，提起訴願、再
    訴願及行政訴訟，雖分別經以已逾稅捐稽徵法第三十五條第一項第一款規定之三
    十日復查期間、同法第二十八條規定之五年申請退還期限為由駁回確定。然被上
    訴人於核定吳劉阿錦之遺產總額時，如扣除前開二筆吳劉阿錦生前未償債務，上
    訴人自無庸繳納遺產稅，詎上訴人竟駁回上訴人退還遺產稅之申請，顯見被上訴
    人所屬公務員於執行職務時，顯有應注意而未注意之重大過失，且怠於依訴願法
    第八十條第一項前段之規定撤銷或變更原處分，返還上訴人已納之遺產稅，致上
    訴人受有溢繳遺產稅及利息之損害等情，爰依國家賠償法第二條第二項前段及後
    段規定，求為命被上訴人給付一十八萬二千五百八十六元，及自八十一年十月十
    四日起至清償日止按年息百分之五計付利息之判決。
    被上訴人則以：上訴人主張被上訴人應扣除其等之被繼承人吳劉阿錦遺產總額中
    生前積欠台灣銀行貸款三百四十二萬元及積欠沈其晃二百二十五萬三千元之債務
    ，並應退還上訴人已納之遺產稅及利息等爭議，均屬課稅事實認定之公法上爭議
    ，上訴人曾循序提起訴願、再訴願及行政訴訟均被駁回，是本件被上訴人核徵吳
    劉阿錦之遺產稅係依據合法且已確定之行政處分所為，並未有任何因公務員故意
    或過失造成不法侵害上訴人權利、亦無任何怠於執行職務之情事等語，資為抗辯
    。
三、上訴人主張其等之被繼承人吳劉阿錦於七十九年三月十日死亡，由繼承人之一上
    訴人乙○○辦理遺產稅申報事宜，經被上訴人核定遺產總額為七百六十八萬五千
    三百九十元，應納遺產稅額為一十六萬五千四百九十二元，另加計行政救濟利息
    一萬七千零九十四元，合計一十八萬二千五百八十六元，並於八十一年十月十四
    日繳清，及上訴人於八十四年七月二十八日、八十九年七月二十七日先後向被上
    訴人申請復查應納遺產稅額、退還上開遺產稅款及利息，均遭被上訴人所屬新莊
    稽徵所否准所請，上訴人不服，提起訴願、再訴願及行政訴訟，分別以已逾稅捐
    稽徵法第三十五條第一項第一款規定之三十日復查期間、同法第二十八條規定之
    五年申請退還期限為由被駁回確定之事實，業據其提出與所述相符之八十一年十
    月遺產稅繳清證明書（見原審卷第一三頁）、台北縣稅捐稽徵處八十年六月二十
    四日八十北縣稅法字第五六二六五號復查決定書（見原審卷第一四頁至第一五頁
    ）、財政部台灣省北區國稅局新莊稽徵所八十四年九月二十三日北區國稅新莊審
    第八四○○○七二二五三號函（見原審卷第六三頁）、財政部台灣省北區國稅局
    新莊稽徵所八十九年八月九日北區國稅新莊資第八九○○○七九六五八號函（見
    原審卷第一二六頁）、臺北高等行政法院九十年度訴字第四二二五號行政判決（
    見原審卷第二○頁至第三五頁）為證，復為被上訴人所不爭執，自堪信為真實。
四、上訴人主張被上訴人駁回其等退稅之申請，顯有應注意而未注意之重大過失，且
    怠於依訴願法第八十條第一項前段之規定撤銷或變更原處分，返還上訴人已納之
    遺產稅，致上訴人受有溢繳遺產稅之損害等情，應依國家賠償法第二條第二項前
    段及後段規定，賠償上訴人一十八萬二千五百八十六元，及自八十一年十月十四
    日起至清償日止按年息百分之五計付利息等語，為被上訴人所否認，並以前開情
    詞置辯。則上訴人於八十四年間及八十九年間駁回上訴人退稅之申請，有無過失
    不法侵害或怠於執行職務侵害上訴人之權利，即為兩造爭點之所在。
五、按民事或刑事訴訟之裁判，以行政處分是否無效或違法為據者，應依行政爭訟程
    序確定之，行政訴訟法第十二條第一項定有明文。是民事訴訟之裁判，凡以行政
    處分是否無效或違法為據者，應由認定先決事實之行政法院為裁判後，以該確定
    裁判所認定之事實供為民事法院裁判時認定事實之依據，俾防止不同法院裁判結
    果互相牴觸之情形發生。本件上訴人主張被上訴人應負國家賠償法第二條第二項
    前段及後段規定之賠償責任，無非係以被上訴人駁回其退稅之申請為據。然查被
    上訴人所為核定吳劉阿錦遺產總額及上訴人應納遺產稅額、駁回上訴人退稅之申
    請，均屬行政處分，而上訴人就被上訴人所屬台北縣稅捐稽徵處八十年六月二十
    四日八十北縣稅法字第五六二六五號復查決定書駁回上訴人復查吳劉阿錦遺產總
    額之申請（見原審卷第一四頁至第一五頁），並未於法定期間提起訴願，已告確
    定，為兩造所不爭執。又上訴人嗣於八十四年七月二十八日、八十九年七月二十
    七日再先後向被上訴人申請復查應納遺產稅額、退還上開遺產稅款及利息，均遭
    被上訴人所屬新莊稽徵所駁回，上訴人不服，提起訴願、再訴願及行政訴訟，分
    別經行政法院、最高行政法院以已逾稅捐稽徵法第三十五條第一項第一款規定之
    三十日復查期間、同法第二十八條規定之五年申請退還期限為由駁回確定，有行
    政法院八十五年度裁字第一八八四號裁定（見原審卷第一○一頁至第一○二頁）
    、最高行政法院判決九十二年度判字第一一三五號判決（見原審卷第一六○頁至
    第一六四頁）在卷可稽。則被上訴人所為駁回上訴人退稅申請之行政處分既經行
    政法院裁判為合法有效，上訴人主張被上訴人駁回其退稅之申請係不法侵害其權
    利云云，並不足取。
六、次按提起訴願因逾法定期間而為不受理決定時，原行政處分顯屬違法或不當者，
    原行政處分機關或其上級機關得依職權撤銷或變更之，訴願法第八十條第一項前
    段固有明文。惟查本件既係因上訴人怠於在法定期間內申請復查及申請退稅，則
    被上訴人所為駁回其等申請之行政處分即無任何違法或不當之情事，自難謂被上
    訴人有何怠於執行職務之行為。又被上訴人所為之行政處分並無任何違法或不當
    ，自亦無上開規定之適用。故上訴人執上開規定主張被上訴人有怠於執行職務之
    行為，亦屬無據。是上訴人主張被上訴人應依國家賠償法第二條第二項後段之規
    定負損害賠償責任，仍無足取。
七、從而，上訴人依國家賠償法第二條第二項前段及後段之規定，請求被上訴人給付
    一十八萬二千五百八十六元，及自八十一年十月十四日起至清償日止按年息百分
    之五計付利息，洵屬無據，不應准許。原審所為上訴人敗訴之判決，並無不合。
    上訴意旨指摘原判決不當，求予廢棄改判，為無理由。
八、至兩造其餘之攻擊或防禦方法，及未經援用之證據，經本院斟酌後，認為均不足
    以影響本判決之結果，自無逐一詳予論駁之必要。
九、據上論結，本件上訴為無理由，依民事訴訟法第四百三十六條之一第三項、第四
    百四十九條第一項、第八十五條第一項前段，判決如主文。
中　　　華　　　民　　　國　　九十三　　年　　　三　　　月　　　十二　　日
                                  民事第一庭審判長法　　  官  謝碧莉
                                                　法　　  官  王貞秀
                                                　法　　  官  陳盈如
右正本係照原本作成
本判決不得上訴。
中　　　華　　　民　　　國　　九十三　　年　　　三　　　月　　　十二　　日
                                                  法院書記官  高秋芬
